【裁判字號】    98,易,475
【裁判日期】    980520
【裁判案由】    侵占
【裁判全文】
臺灣臺北地方法院刑事判決               98年度易字第475號
公  訴  人  臺灣臺北地方法院檢察署檢察官
被      告  乙○○
                      3
上列被告因侵占案件，經檢察官提起公訴（九十七年度偵字第二
五三二二號），本院判決如下：
    主  文
乙○○無罪。
    理  由
一、公訴意旨略以：被告乙○○於民國九十六年間，在網路上以
    「ＳＨＡＮ」之網路帳號販賣髮妝用品，告訴人甲○○於九
    十六年間向乙○○在網路上購買上開用品因而結識乙○○，
    九十七年間乙○○因資金不足，邀約甲○○共同投資網路拍
    賣事業，甲○○因而陸續於附表所示時間匯款如附表所示金
    額，總計新臺幣（下同）四十萬元，至乙○○指定帳戶內，
    並約定投資金額用於向萊得公司進貨「寶貝蛋」、「髮凝土
    」等髮妝用品，投資獲利一人一半，詎料乙○○意圖為自己
    不法之所有，將甲○○上開投資金額侵占於己，嗣經九十七
    年五、六月間，甲○○一再向乙○○催討獲利，乙○○拒不
    給付，始悉上情，因認被告乙○○涉犯刑法第三百三十五條
    第一項之侵占罪嫌等語。
二、按犯罪事實應依證據認定之，無證據不得認定其犯罪事實。
    又不能證明被告犯罪者，應諭知無罪之判決，刑事訴訟法第
    一百五十四條第二項、第三百零一條第一項分別定有明文。
    再按，事實之認定，應憑證據，如未能發現相當證據，或證
    據不足以證明，自不能以推測或擬制之方法，為裁判基礎；
    且認定不利於被告之事實須依積極證據，苟積極證據不足為
    不利於被告事實之認定時，即應為有利於被告之認定；另認
    定犯罪事實所憑之證據，雖不以直接證據為限，間接證據亦
    包括在內，然無論直接證據或間接證據，其為訴訟上之證明
    ，須於通常一般之人均不致有所懷疑，而得確信其為真實之
    程度者，始得據之為有罪之認定，倘其證明尚未達到此一程
    度，而有合理之懷疑存在，無從使事實審法院得有罪之確信
    時，即應由法院為諭知被告無罪之判決（最高法院四十年臺
    上字第八六號、三十年上字第八一六號、七十六年臺上字第
    四九八六號判例參照）。
三、本件公訴人認被告乙○○涉犯侵占罪嫌，無非以被告之供述
    、證人即告訴人甲○○之證述、郵政跨行匯款申請書四張（
    偵查卷第二三頁至第二六頁參照）、彰化商業銀行永春分行
    九十七年十月二十三日彰春字第０九七二四九四號函檢送勝
    創國際開發股份有限公司（下稱勝創公司）（帳號：000
    －00000000000000號）之公司開戶基本資料
    及交易明細資料一份（偵查卷第十二頁至第十八頁參照）、
    中華郵政股份有限公司九十七年十月二十七日儲字第０九七
    ００八０一四六號函檢送被告（帳號：0000000－0
    000000號）之帳戶基本資料及客戶歷史交易清單一份
    （偵查卷第十九頁至第二二頁參照）、告訴人於九十七年八
    月六日寄給被告之電子郵件一封（偵查卷第六六頁參照）及
    網路帳號「ＳＨＡＮ五一一五」之奇摩拍賣評價網頁列印資
    料一份（偵查卷第五九頁至第六一頁參照）資為論據。
四、被告於本院審理時固承認其有收受告訴人所匯如附表所示四
    十萬元款項之事實，惟否認有何侵占之犯行，辯稱：我與告
    訴人當時是男女朋友關係，且已論及婚嫁，告訴人表示他可
    以幫助我做網路拍賣，給我錢的時候只有跟我說拿去用，並
    沒有約定還款時間、利息，也沒有提到要分紅的事等語，並
    提出卡片一張為證（置於偵查卷證物袋內）。
五、本院查：
  (一)查告訴人確實有於如附表所示之時間，匯款如附表所示金額
    至如附表所示帳戶，共計四十萬元，並均由被告收受之事實
    ，為被告所是認，且經證人即告訴人甲○○證述明確，並有
    上開郵政跨行匯款申請書四張、彰化商業銀行永春分行函送
    勝創公司交易明細資料一份及中華郵政股份有限公司函送客
    戶歷史交易清單一份在卷可證，首堪認定。
  (二)按告訴人之指訴係以使被告受刑事訴追為目的，是其陳述是
    否與事實相符，仍應調查其他證據以資審認，最高法院著有
    五十二年台上字第一三００號判例意旨可參。查本件告訴人
    於本院九十八年五月六日審理時固證稱：因我在九十六年十
    一、十二月間，有向被告購買香水，被告向我表示他是勝創
    公司的財務兼業務，勝創公司可以向萊得公司大量購進「寶
    貝蛋」及「髮凝土」等美髮產品，可以壓低成本，並在網路
    上銷售獲利，所以我同意投資，相約與被告獲利一人一半，
    便依被告要求，在如附表所示之時間，匯出如附表所示之款
    項，如附表編號一、二所示之款項是投資「寶貝蛋」，如附
    表編號三、四所示之款項是投資「髮凝土」，每次匯款後，
    我為了確定被告確實有進貨，都有去被告的宿舍看貨，也確
    實都有看到萊得公司寄來的「寶貝蛋」及「髮凝土」，之後
    我在九十七年五、六月後，向被告要回我投資的錢，但是被
    告就藉口貨沒有賣完，帳目沒有整理出來，當初並沒有約定
    結算獲利之時間等語（本院卷第三五頁反面至第三八頁參照
    ）。然查：
  1.告訴人證稱：其為上開投資行為前，並未與被告或勝創公司
    簽立任何書面約定，且其同意進行投資後，迄匯出如附表編
    號一所示之款項前，從未與被告見面，進行投資期間，亦從
    未前往勝創公司等情，實與一般人為商業投資行為前，必會
    實地瞭解所欲投資標的，及訂立書面契約，以明確約定投資
    成本、獲利結算日期及獲利比例之計算方式之常情迥然不同
    ，則告訴人交付如附表所示之金額予被告之原因，是否確為
    投資「寶貝蛋」及「髮妝土」而為之，尚非無疑。
  2.又告訴人於九十七年八月六日寄給被告之電子郵件一封（偵
    查卷第六六頁參照），其前段內容略為：八月九日下午會把
    沒用到的「寶貝蛋」十個、「髮凝土」十個還給你，付款明
    細，寶貝蛋兩個五百八十元，髮凝土兩個八百六十元等語，
    由此以觀，倘如告訴人所述，其已投資四十萬元購買「寶貝
    蛋」及「髮凝土」，又何需再向被告付款購買「寶貝蛋」及
    「髮凝土」？則告訴人所述投資購買「寶貝蛋」及「髮凝土
    」云云，顯屬有疑。再由該電子郵件後段內容提及：您的還
    款計畫為自八月起每月十八日匯還二萬元，每月初還息（利
    息以每月工作日乘以三百計算），當你每月攤還本金（四十
    萬），利息也應遞減才對，以一年八個月計算，最後利息預
    估會達十二萬等語，則由告訴人於上開郵件僅提及本金四十
    萬之利息計算方式，對於投資成本、利潤、獲利分配等則隻
    字未提，益證告訴人交付被告如附表所示四十萬元並非基於
    投資之目的而為之。
  3.告訴人雖一再否認其與被告曾為男女朋友之關係（本院卷第
    三七頁反面參照），然其對於其曾叫花店送花，由其自網路
    上抓取卡片內容，指示花店繕打，並贈送予被告乙節，為告
    訴人所是認（偵查卷第六四頁參照），而卡片記載「Roses
    are red,violets are blue,sugar is sweet, and so are
    you. I want to thank you for giving me the best day
    of my life.」等文字，附於花束內，贈與被告等情以觀，
    告訴人確實曾有追求被告之事實，益徵被告所稱：其與告訴
    人間為男女朋友關係等語，尚非虛妄，則告訴人否認與被告
    為男女朋友之情，應非真實，尚難採信。
  4.綜合上述各點，足見告訴人所為之證述，其內容有部分與一
    般常情相違之處，亦有部分與事實不相符合之情，則其所為
    證述既有此瑕疵可指，即難以告訴人所為上開證述，遽認被
    告有為本件侵占之犯行。
  5.再按，合夥人之出資，為合夥人全體之公同共有，合夥人退
    夥時，其公同共有權即行喪失。縱退夥人與他合夥人間結算
    後尚有出資償還請求權，而在未償還以前仍屬於他合夥人之
    公同共有，並非於退夥時當然變為退夥人之物。他合夥人不
    履行償還義務，並非將其持有他人之物易為不法所有，自不
    生侵占問題（最高法院二十八年度臺上字第二三七六號判例
    要旨參照）。從而本件縱如告訴人所述係因投資而交付如附
    表所示款項之情為真，則由告訴人與被告共同出資為網路拍
    賣生意，獲利一人一半以觀，應屬合夥之關係，然渠二人間
    尚未清算完畢，合夥關係仍存在，揆諸前揭判例意旨，如附
    表所示之款項應屬合夥人全體即告訴人與被告二人公同共有
    ，縱認被告持有如附表所示之款項，亦僅屬民事之糾葛，尚
    難以刑法侵占罪相繩。
  (三)至公訴人所提出之網路帳號「ＳＨＡＮ五一一五」之奇摩拍
    賣評價網頁列印資料一份，僅能證明被告確實有以「ＳＨＡ
    Ｎ五一一五」之奇摩拍賣網路帳號在奇摩拍賣網路上從事網
    路拍賣之事實，然尚無從以此推論被告有何公訴意旨所指之
    侵占犯行。
六、綜上所述，公訴人所提出之證據，容或存有合理之懷疑，而
    無從證明被告有本件侵占犯行；此外，復查無其他積極證據
    ，足資證明被告有如公訴意旨所載之侵占犯行，揆諸首揭規
    定及說明，本案既不能證明被告犯罪，即應為被告無罪判決
    之諭知。
據上論斷，應依刑事訴訟法第三百零一條第一項，判決如主文。
本案經檢察官王育珍到庭執行職務。
中    華    民    國    98    年    5     月    20    日
                  刑事第九庭審判長法  官  林怡秀
                                  法  官  徐淑芬
                                  法  官  張詩芸
以上正本證明與原本無異。
如不服本判決應於收受送達後10日內向本院提出上訴書狀，並應
敘述具體理由；其未敘述上訴理由者，應於上訴期間屆滿後20日
內向本院補提理由書（均須按他造當事人之人數附繕）「切勿逕
送上級法院」。
                                  書記官  張汝琪
中    華    民    國    98    年    5     月    20    日
附表：
┌──┬──────┬────────┬────────┬───┐
│編號│匯款時間    │匯款地點        │匯入帳戶        │金額  │
├──┼──────┼────────┼────────┼───┤
│一  │97年1月28日 │新竹關東橋郵局  │勝創公司第533801│10萬元│
│    │            │（新竹7支）     │0000000號帳戶   │      │
├──┼──────┼────────┼────────┼───┤
│二  │97年2月5日  │寶山大崎郵局    │乙○○第00000000│10萬元│
│    │            │（新竹32支）    │772527號帳戶    │      │
├──┼──────┼────────┼────────┼───┤
│三  │97年2月13日 │寶山大崎郵局    │勝創公司第533801│10萬元│
│    │            │（新竹32支）    │0000000號帳戶   │      │
├──┼──────┼────────┼────────┼───┤
│四  │97年4月15日 │湖口新工郵局    │乙○○第00000000│10萬元│
│    │            │                │772527號帳戶    │      │
├──┴──────┴────────┴────────┴───┤
│                                                    總計40萬元│
└───────────────────────────────┘


司法院資訊處製作；財團法人民間司法改革基金會備份。
